臺灣高等法院高雄分院民事判決　　　　　　　　　　九十二年度上易字第三五六號
　　　上　訴　人　乙○○
　　　　　　　　　丁○○
　　　　　　　　　丙○○
　　　共　　　同
　　　訴訟代理人　洪耀宗律師
　　　被上訴人　　聯信商業銀行股份有限公司
　　　法定代理人　甲○○
　　　訴訟代理人　周慧貞律師
當事人間請求塗銷所有權移轉登記事件，上訴人對於民國九十二年十月三十一日臺灣
屏東地方法院九十一年度訴字第七七六號第一審判決提起上訴，本院於九十三年三月
十七日言詞辯論終結，判決如下：
    主   　 文
上訴駁回。
第二審訴訟費用由上訴人負擔。
    事實及理由
一、被上訴人起訴主張：訴外人張黃靜於民國八十二年八月廿一日，邀同其配偶即上
    訴人乙○○為連帶保證人，由乙○○提供其名下坐落屏東縣萬丹鄉○○段第一三
    一二、一三一四地號土地，暨其上同地段第五九七、五九八建號建物為抵押物，
    向被上訴人借款新台幣（下同）一千五百萬元，另又由上訴人乙○○為連帶保證
    人，再向被上訴人借款六百萬元，共計二千一百萬元。詎借款人張黃靜於借款期
    限即將屆至前，忽自八十八年八月間起停止繳息，幾經催討均未獲置理，尚欠被
    上訴人一千九百四十五萬元，被上訴人遂循拍賣上開抵押物之法律途徑追償借貸
    債權。然歷經二次拍賣抵押物程序，均乏人問津，經深入調查，始知抵押土地前
    與萬丹街之間，尚存有系爭同上段一三○五之四、一三○五之五號二筆土地，及
　　依附上開建物搭建而成之鐵皮涼棚，該二筆土地原為上訴人乙○○所有，而上訴
    人乙○○竟以損害債權為目的，於借款人張黃靜停止繳息後，即於八十八年八月
    廿四日，分別將系爭一三○五之四號土地以三十四萬元出賣予知悉上情之其子即
    上訴人丁○○，系爭一三○五之五號土地以三十萬元出賣予知悉上情之其子即上
    訴人丙○○，並辦理移轉過戶完畢，致上訴人乙○○之責任財產減少，而有害於
    被上訴人之債權等情，(一)先位聲明：求為命(1)上訴人乙○○、丁○○間於八十八
    年七月二十九日就坐落屏東縣萬丹鄉○○段一三○五之四地號、地目田、面積一
    一平方公尺、權利範圍全部之土地，所為之買賣行為及所有權移轉行為，應予撤
    銷。(2)上訴人丁○○應將前項土地經屏東縣屏東地政事務所以八八屏登字第一七
    ○五六○號收件，於八十八年八月二十四日所為之所有權移轉登記予以塗銷。(3)
    上訴人乙○○、丙○○間於八十八年七月二十九日就坐落屏東縣萬丹鄉○○段一
    三○五之五地號、地目田、面積一○平方公尺、權利範圍全部之土地，所為之買
    賣行為及所有權移轉行為，應予撤銷。(4)上訴人丙○○應將前項土地經屏東縣屏
    東地政事務所以八八屏登字第一七○五五○號收件，於八十八年八月二十四日所
    為之所有權移轉登記予以塗銷。(5)確認坐落屏東縣萬丹鄉○○段一三○五之四、
    一三○五之五地號土地上之鐵皮涼棚為上訴人乙○○所有之判決。又倘認上開鐵
    皮涼棚為丁○○、丙○○所搭建，則(二)備位聲明：求為命上開先位聲明第(1)至(4)
    項所示，及上訴人丁○○、丙○○應將系爭鐵皮涼棚拆除，將系爭一三○五之四
    、一三○五之五號土地返還上訴人乙○○之判決。（原審為被上訴人先位聲明勝
    訴之判決，上訴人就先位聲明第(1)至(4)項敗部分聲明上訴）。被上訴人於本院聲
    明：上訴駁回。
二、上訴人則以：上訴人丁○○、丙○○因平時幫忙其父親即上訴人乙○○繳納利息
    多年，為補償上訴人丁○○、丙○○多年來的付出，上訴人乙○○遂將系爭一三
    ○五之四、一三○五之五號二筆土地出賣予上訴人丁○○、丙○○，並移轉過戶
    予上訴人丁○○、丙○○，上訴人丁○○、丙○○始終均不知上訴人乙○○於出
    賣系爭二筆土地時，已無能力繳納利息，又被上訴人債權無法受償之損害亦非上
    訴人乙○○出售系爭二筆土地所造成，當初訴外人張黃靜邀上訴人乙○○為連帶
    保證人向被上訴人借款時，曾提供足額之擔保品，嗣因國內經濟景氣變差，上開
    擔保品價值下跌，才導致被上訴人債權之損害等語，資為抗辯。並於本院聲明：
    (一)原判決除第五項外廢棄。(二)前項廢棄部分，被上訴人在第一審之駁回。
三、被上訴人主張訴外人張黃靜於八十二年八月廿一日，邀同其配偶即上訴人乙○○
    為連帶保證人，由上訴人乙○○提供其名下坐落屏東縣萬丹鄉○○段第一三一二
    、一三一四地號土地，暨其上同地段第五九七、五九八建號建物為抵押物，向被
    上訴人借款一千五百萬元，另又由上訴人乙○○為連帶保證人，再向被上訴人借
    款六百萬元，共計二千一百萬元。詎借款人張黃靜於借款期限即將屆至前，忽自
    八十八年八月九日起停止繳息，幾經催討均未獲清償，尚欠被上訴人一千九百四
    十五萬元，而上訴人乙○○竟於八十八年八月廿四日，分別將系爭一三○五之四
    號土地以三十四萬元出賣予知悉上情之其子即上訴人丁○○，系爭一三○五之五
    號土地以三十萬元出賣予知悉上情之其子即上訴人丙○○，並辦理所有權移轉登
    記完畢之事實，業據其提出土地建物登記簿謄本、借款申請書、借據、授信約定
    書等件為證（原審卷第十五至三二頁），且為上訴人所不爭執，應堪信為真實。
四、按債務人所為之有償行為，於行為時明知有損害於債權人之權利者，以受益人於
    受益時亦知其情事者為限，債權人得聲請法院撤銷之，民法第二百四十四條第二
    項定有明文。另保證債務之所謂連帶，係指保證人與主債務人負同一債務，對於
    債權人各負全部給付之責任者而言，此就民法第二百七十二條第一項規定連帶債
    務之文義參照觀之甚明。準此，連帶保證人既與主債務人對於債權人負同一債務
    ，連帶保證人於連帶保證契約成立後，與債權人之債權債務關係即已發生，其所
    有之財產即為債權人之總擔保，如所為處分財產之行為有害及債權者，即屬詐害
    行為，債權人當可聲請法院撤銷之，以保全債務人之責任財產。經查，上訴人乙
    ○○於八十八年八月二十四日移轉系爭一三○五之四、一三○五之五號土地予上
    訴人丁○○、丙○○時，其名下財產除系爭一三○五之四、一三○五之五號土地
    外，剩餘如下：(一)坐落屏東縣萬丹鄉○○段一一三五、一一三五之一至之五地號
    之土地六筆，應有部分各八四分之一四，八十八年七月份公告現值為四十二萬一
    千八百元，有土地登記謄本、屏東縣稅捐稽處九十二年七月三日屏稅財字第○九
    二○○六六七四三號函在卷可稽（原審卷第八二頁至九九頁及一五八頁）；(二)坐
    落屏東縣萬丹鄉○○段一三一二地號土地，八十八年七月份公告現值計為二百七
    十七萬三千七百九十四元（每平方公尺21174元×131），有土地登記謄本可稽（
    原審卷第一○○頁）；(三)坐落屏東縣萬丹鄉○○段一三一四地號土地，八十八年
    七月份公告現值計為二百七十三萬七千五百三十六元（每平方公尺21387元×128
    ），有土地登記謄本可稽（原審卷第一○一頁）；(四)坐落屏東縣萬丹鄉○○段五
    九七、五九八建號建物，經建昌不動產鑑定股份有限公司鑑定結果分別為：一百
    八十七萬二千六百零四元、一百八十二萬一千六百元，有該公司九十年九月二十
    四日（九十）建昌鑑估字第Ｐ０９０８號函一件在卷可稽（原審卷第三四、三五
    頁）；(五)坐落屏東縣萬丹鄉○○段五四九地號土地暨其上同段一六六建號建物，
    經原審八十九年度執字第三四六三號強制執行案件，拍定價格為三百九十四萬三
    千元，有原審民事執行處強制執行金額計算書分配表影本一件在卷可稽（原審卷
    第八一頁），上開財產加總計一千三百五十七萬零三百三十四元。茲衡量國內經
    濟環境，因國際間景氣循環等因素，自八十七年以來迄今，均處於衰退期，於此
    段期間國內經濟及物價指數波動不大，是上開財產計算之總額一千三百五十七萬
    零三百三十四元，應與上訴人乙○○於八十八年八月二十四日將系爭一三○五之
    四、一三○五之五號土地移轉登記予上訴人丁○○、丙○○時，其責任財產之總
    價值，相差不多。從而，上訴人乙○○上開財產計算之總額，與其連帶保證其妻
    張黃靜積欠被上訴人之債權額一千九百四十五萬相較，顯不足清償被上訴人之債
    權，自屬有害及被上訴人債權。上訴人乙○○雖辯稱：上訴人間之移轉獲得相當
    對價，其財產並未減少，於被上訴人之權利並無損害云云，然查，上訴人乙○○
    對於移轉系爭不動產後獲得相當之對價為何？並未能舉證以實其說。又上訴人丁
    ○○、丙○○於台灣屏東地方法院檢察署九十一年度偵字第三四○九號偵查案件
    九十一年七月四日偵查庭訊問時，已自承渠等知悉上訴人乙○○於移轉系爭一三
    ○五之四、一三○五之五號土地時，已無力繳納利息等語，有被上訴人提出之偵
    訊筆錄影本一件在卷可稽（原審卷第一○四頁），並經原審調取該署九十一年度
    偵字第三四○九號偵查卷宗核閱屬實，且上訴人乙○○、丁○○、丙○○三人為
    父子關係，甚為密切，衡諸常情，上訴人丁○○、丙○○對其父親乙○○之資產
    狀況，應相當了解，從而，上訴人丁○○、丙○○自上訴人乙○○以買賣方式取
    得系爭一三○五之四、一三○五之五號土地時，應已知悉該買賣行為有害於被上
    訴人之債權。準此，上訴人乙○○出售及移轉系爭二筆土地予上訴人丁○○、丙
    ○○所有之時，業使其本身無力清償其妻張黃靜積欠被上訴人之債務，則其之有
    償行為自係有害於被上訴人之債權，且其現有之上開財產仍不足清償，依首開法
    條規定，被上訴人自可訴請撤銷該買賣行為及移轉系爭二筆土地所有權之物權行
    為，並請求上訴人丁○○、丙○○塗銷該所有權移轉登記，上訴人抗辯：被上訴
    人債權無法受償之損害並非上訴人乙○○出售系爭二筆土地所造成，係因國內經
    濟景氣變差，上開擔保品價值下跌，才導致被上訴人債權受損，上訴人丁○○、
    丙○○始終均不知上訴人乙○○於出賣系爭二筆土地時，已無力繳納利息云云，
    應不足採。
五、綜上所述，被上訴人依民法第二百四十四條第二、四項規定，請求如原判決主文
    第一至四項所示，為有理由，應予准許。原審就被上訴人上開先位聲明為被上訴
    人勝訴判決，並認被上訴人先位聲明既經判決勝訴，備位聲明即無庸審酌，經核
    並無不合。上訴意旨指摘原判決不當，求予廢棄改判，為無理由，應予駁回。
六、據上論結，本件上訴為無理由，依民事訴訟法第四百四十九條第一項、第七十八
    條、第八十五條第一項前段，判決如主文。
中　　　華　　　民　　　國　　九十三　　年　　　三　　　月　　三十一　　日
                                                民事第五庭
~B1審判長法　官　蔡明宛
~B2　　　法　官　黃科瑜
~B3      法　官　曾錦昌
正本係照原本作成。
本件不得上訴。
中　　　華　　　民　　　國　　九十三　　年　　　三　　　月　　三十一　　日
~B法院書記官　王婉蓉
